臺灣臺北地方法院民事判決　　　　　　　100年度建字第232號
原　　　告　張雲俠
訴訟代理人　張光瑾
被　　　告　至遠營造有限公司
法定代理人　李長遠
被　　　告　至遠聯合實業有限公司
法定代理人　趙崇榮
上二人共同
訴訟代理人　盧國勳律師
複代理人　　蔡行志律師
被　　　告　呂鴻輝
訴訟代理人　黃照律師
被　　　告　陳依依
訴訟代理人　林樹旺律師
複代理人　　莊志成律師
被　　　告　璽瑞建築開發股份有限公司
法定代理人　呂安淇
被　　　告　萬建興
上二人共同
訴訟代理人　劉祥墩律師
　　　　　　王彥迪律師
被　　　告　林祺錦
　　　　　　彭玉婷
上列當事人間請求損害賠償事件，本院於100年10月26日言詞辯
論終結，判決如下：
    主      文
原告之訴及假執行之聲請均駁回。
訴訟費用由原告負擔。
    事實及理由
壹、程序方面
一、按訴狀送達後，原告不得將原訴變更或追加他訴，但請求之
    基礎事實同一者、擴張或減縮應受判決事項之聲明者，不在
    此限，民事訴訟法第255條第1項第2款、第3款分別定有明文
    。查原告起訴時係請求被告等（除璽瑞建築開發股份有限公
    司外，下稱璽瑞公司）應連帶給付新臺幣（下同）2,468,10
    2元（本院卷(一)第3頁），嗣於民國100年10月12日當庭具狀
    擴張訴之聲明為2,614,160元，並追加璽瑞公司為被告（本
    院卷(二)第112頁）。核原告所為擴張請求金額部分，屬擴張
    應受判決事項之聲明，另原告所為追加璽瑞公司為被告部分
    ，係基於同一損鄰事件所生之侵權行為損害賠償，揆諸前揭
    規定，均無不合，應予准許。
二、本件被告林祺錦經合法通知，未於最後言詞辯論期日到場，
    核無民事訴訟法第386 條所列各款情形，爰依原告之聲請，
    由其一造辯論而為判決。
貳、實體方面
一、原告主張：伊為門牌號碼臺北市○○區○○街208巷37號房
    屋（下稱系爭房屋）所有權人，於98年8月間因鄰房即同巷
    39號拆除舊有房屋及新建工程（建照：97建字第0452號，下
    稱系爭工程）施工不當，導致系爭房屋屋頂、牆壁多處嚴重
    受損致無法居住（下稱損鄰事件），雙方就房屋損害部分目
    前協調重建，惟伊仍受有租金1,487,000元、搬遷費用83,70
    0元、營業損失324,058元、營建管理費12萬元、交通費17,1
    60元、影印費13,000元及看護工費用569,242元，共計2,614
    ,160元損害（計算式：0000000＋83700＋324058＋12 0000
    ＋17160＋13000＋569242＝0000000）。被告陳依依為系爭
    工程起造人，被告至遠營造有限公司（下稱至遠營造公司）
    為承造人，被告林祺錦、呂鴻輝為前、後任監造人，嗣被告
    至遠聯合實業有限公司（下稱至遠實業公司）及璽瑞公司接
    續陳依依為前、後任起造人，被告彭玉婷、萬建興先後為系
    爭工程所在地即臺北市○○段○○段282地號土地所有權人
    ，爰依民法第184條第1項前段、第185條及第189條及第191
    條之3等規定，請求被告連帶賠償等語。並聲明：(一)被告應
    連帶給付原告2,614,160元，及自起訴狀繕本送達翌日起至
    清償日止，按年息5％計算利息。(二)願供擔保，請准宣告假
    執行。
二、被告則以下列等語，資為抗辯，並均聲明：(一)原告之訴駁回
    。(二)如受不利判決，願供擔保請准宣告免為假執行。
(一)、被告呂鴻輝部分：伊係99年5月14日始變更成為系爭工程之
    監造人，而該工程早於98年8月間即發生損鄰事件，故損鄰
    事件與之無涉。
(二)、被告林祺錦部分：系爭工程之損鄰事件係因至遠營造公司拆
    除不當造成，至遠營造公司於拆除時，並未通知伊到場監造
    ，依建築法第60條規定，應由承造人自負其責。
(三)、被告陳依依部分：伊並無任何施工行為，且早於98年4月間
    將系爭土地轉賣他人。
(四)、被告萬建興部分：伊係於100年7月1日始登記為系爭土地所
    有權人，系爭工程早於98年8月間即發生損鄰事件，故與之
    無涉。
(五)、被告彭玉婷部分：伊於100年1月間取得系爭土地之所有權，
    同年5月移轉，系爭工程於98年8月間即發生損鄰事件。
(六)、被告璽瑞公司部分：伊係於100年間取得土地所有權，系爭
    工程發生損鄰事件與之無涉。
(七)、被告至遠實業公司部分：伊固為發生損鄰事件時之工程起造
    人，惟營造工程事涉專業，至遠營造公司為承攬人，該損鄰
    事件非伊定作指示有過失所致，依民法第189條規定，伊不
    負賠償之責。
(八)、被告至遠營造公司部分：原告主張之租金、搬遷費用、營業
    損失、營建管理費、交通費、影印費及看護工費等費用，究
    發生於損鄰事件前或後，亦或與損鄰事件有何因果關係，原
    告均未能具體指述，其請求並無依據。
三、兩造不爭執事項：
(一)、原告為系爭房屋所有權人，有建築改良物所有權狀影本附卷
    足憑（本院卷(一)第120頁）。
(二)、被告至遠營造公司為系爭工程承造人（參見本院卷(一)第3 頁
    原告起訴狀、本院卷(二)第160 頁反面被告至遠營造公司答辯
    狀）。又系爭工程前後任之起造人、監造人及系爭土地（即
    282地號）所有權人，如下表所示：
┌─────┬───────┬────────┬────────┐
│          │名        稱  │擔  任  期  間  │證          據  │
├─────┼───────┼────────┼────────┤
│起造人    │陳依依        │97年10月15日至  │卷(二)第46頁，臺北│
│          │              │98年7月27日     │市政府都市發展局│
│          │              │                │97年建字第0452號│
│          │              │                │建造執照        │
├─────┼───────┼────────┼────────┤
│同上      │至遠實業公司  │98年7月28日至   │卷(二)第123頁，變 │
│          │              │100年1月26日    │更起造人        │
├─────┼───────┼────────┼────────┤
│同上      │彭玉婷        │100年1月27日至  │卷(二)第143頁，變 │
│          │              │100年6月14日    │更起造人        │
├─────┼───────┼────────┼────────┤
│同上      │璽瑞公司      │100年6月15日以後│卷(二)第144頁，變 │
│          │              │                │更起造人申報書  │
├─────┼───────┼────────┼────────┤
│監造人    │林祺錦        │97年10月15日至  │卷(二)第46頁，變更│
│          │              │99年5月12日     │設計附表        │
├─────┼───────┼────────┼────────┤
│同上      │呂鴻輝        │99年5月13日以後 │卷(二)第46頁，變更│
│          │              │                │設計附表        │
├─────┼───────┼────────┼────────┤
│臺北市瑞安│陳依依        │95年12月20日至98│卷(二)第175頁，臺 │
│段二小段28│              │年6月24日       │北市大安地政事務│
│2 地號土地│              │                │所異動索引      │
│所有權人  │              │                │                │
├─────┼───────┼────────┼────────┤
│同上      │至遠實業公司  │98年6月25日至100│卷(二)第176頁，同 │
│          │              │年1月20日       │上              │
├─────┼───────┼────────┼────────┤
│同上      │彭玉婷        │100年1月21日至10│卷(二)第177頁，同 │
│          │              │0年6月8日       │上              │
├─────┼───────┼────────┼────────┤
│同上      │萬建興        │100年6月9日以後 │卷(二)第178頁，同 │              │
│          │              │                │上              │              │
└─────┴───────┴────────┴────────┘
(三)、系爭工程進行拆除舊屋部分，因施工不當造成系爭房屋之屋
    頂、牆壁嚴重受損，有臺北市政府都市發展局99年11月5日
    北市都建字第09963230400號函、財團法人臺灣營建研究院
    99年9月系爭房屋結構安全鑑定報告書等件影本，及系爭房
    屋受損現況照片數幀附卷足憑（本院卷(一)第44、第46-57、
    第13-16頁）。
四、兩造爭執之要點：
(一)、系爭房屋之損害應由何人負責？
(二)、原告請求賠償內容是否有據？
    茲就本院得心證之理由分述如下：
(一)、系爭房屋之損害應由何人負責？
 1、關於承造人及監造人部分：按故意或過失，不法侵害他人之
    權利者，負損害賠償責任，數人共同不法侵害他人權利者，
    連帶負賠償責任，民法第184條第1項前段及第185條第1項定
    有明文。查系爭房屋與鄰房39號為連棟木造平房，兩房中間
    以共同壁支撐（見本院卷(一)第16頁相片），且為屋齡已達52
    年老舊房舍（參見前述財團法人臺灣營建研究院99年9月系
    爭房屋結構安全鑑定報告書，本院卷(一)第50頁），系爭工程
    進行拆除舊屋時，必會發生動搖鄰房之情況，此為系爭工程
    專業營建人員之承造人即被告至遠營造公司，及該時系爭工
    程監造人即被告林祺錦所知悉，惟承造人竟疏未注意系爭房
    屋與鄰房39號以共同壁支撐之構造，未為妥善必要之安全防
    護措施即貿然施工，致系爭房屋之屋頂、牆壁嚴重受損，自
    有過失。又林祺錦係專業建築師，依臺北市政府都市發展局
    97年建字第0452號建造執照所載，其為系爭工程之設計人及
    監造人，並受任負責系爭工程之規劃設計及監造工作，且負
    責監拆門牌號碼瑞安街208巷39號、瑞安街208巷35弄5號房
    屋（見本院(二)第43、46、44頁），本不待通知，即應主動注
    意系爭工程之進行，以履行其義務，對於承造人疏未注意施
    工安全，造成損鄰事件，亦應負責。至於林祺錦雖抗辯：至
    遠營造公司拆除當時，並未通知其到場監造，依建築法第60
    條規定，由承造人負賠償責任云云；惟按建築法第60條規定
    ：「建築物由監造人負責監造，其施工不合規定或肇致起造
    人蒙受損失時，賠償責任，依左列規定：一、監造人認為不
    合規定或承造人擅自施工，至必須修改、拆除、重建或予補
    強，經主管建築機關認定者，由承造人負賠償責任。」揆諸
    前揭規定，係指承造人施作之工作物，未依監造人指示，擅
    自動工，致起造人蒙受損失，由承造人負賠償責任之情形，
    非指對他人造成之損害賠償，系爭工程建造執照已明載：「
    核准開工展期至98年7月15日」等語（本院卷(二)第46頁），
    林祺錦為當時系爭工程建築師，自知悉建造執照內容，是系
    爭工程於98年7月15日已處於隨時動工之狀態，林祺錦自應
    隨時注意施工日期，俾執行監督承造人施工安全之責，故其
    所辯，並不足採。
 2、關於起造人部分：次按土地所有人開掘土地或為建築時，不
    得因此使鄰地之地基動搖或發生危險，或使鄰地之工作物受
    其損害，民法第794條定有明文，此係保護他人維持社會公
    共利益之規定，定作人違反此項規定，應推定其於定作或指
    示有過失，定作人固非之專家，而係委由他人設計，惟定作
    人依法律負有為特定事項之義務，而使他人代為該事項時，
    定作人就該他人之過失或不適當之履行仍應負其全責，不得
    因該他人之代為履行而免其義務，此有最高法院72年度臺上
    字第2225號、72年度臺上字第2823號、73年度臺上字第4211
    號判決參照。查至遠實業公司為系爭工程自98年7月28日至
    100年1月26日之起造人，有前開建照執照內容在卷可按，就
    至遠營造公司前揭因執行承攬事項而對原告之侵權行為，至
    遠實業公司自需於定作或指示有過失時，依民法第189條及
    第185條連帶負損害賠償責任。至遠實業公司雖辯稱：未有
    任何定作或指示，因承攬工作之專業而未可聞問云云，惟至
    遠實業公司非一般民眾向建商購置新屋，而係委由至遠營造
    公司拆除其系爭舊屋並改建新屋，對於當地之地質及相鄰房
    屋之現況知之甚稔，自應提供承攬人之施作之參考，至遠實
    業公司於定作時未作此部分之提示，使知所注意避免系爭房
    屋之損害，自有過失，所辯顯係卸責之詞。則原告援引民法
    第185條，主張至遠營造公司與至遠實業公司應負共同侵權
    行為之連帶責任，自屬有據。
 3、關於其他被告部分：又按因故意或過失，不法侵害他人之權
    利者，負損害賠償責任，民法第184條第1項前段定有明文，
    依此，被害人之損害賠償請求權之成立，必須具備：(一)被害
    人之權利為加害人所侵害。(二)加害人之行為具有不法性。(三)
    加害人之行為出於故意或過失。(四)被害人受有損害。(五)被害
    人之所受損害與加害行為間有相當因果關係等要件，苟欠缺
    其中任何一要件，被害人即無依上開規定請求損害賠償餘地
    。查原告主張系爭損鄰事件於98年8月間發生，斯時被告陳
    依依、呂鴻輝、萬建興、彭玉婷、璽瑞公司等均非為系爭工
    程之承造人、監造人、起造人或282地號土地所有權人（參
    見前述不爭執事項(二)），渠等與系爭事故發生無涉，難論有
    何故意或過失行為，需連帶負賠償之責，況原告復未就渠等
    有何損鄰行為舉證以實其說，自難認其所受損害與渠等間有
    因果關係，則原告此部分主張，自不足採。綜上，系爭房屋
    發生損鄰事件之損失，應由被告至遠營造公司、至遠實業公
    司及林祺錦負連帶賠償之責。
(二)、原告請求賠償內容是否有據？
    按損害賠償，除法律另有規定或契約另有訂定外，應以填補
    債權人所受損害及所失利益為限。民法第216條第1項定有明
    文。而關於侵權行為賠償損害之請求權，以受有實際上之損
    害為成立要件，亦有最高法院19年上字第3150號判例意旨可
    資參照。關於原告請求系爭工程損鄰事件之賠償內容，茲分
    述如下：
 1、租金1,487,000元部分：原告以被告明示原房客搬遷，致系
    爭房屋未能出租，主張有租金1,487,000元〔計算式：2.5
    ×9（96年3月原房客搬遷起算）＋2.6×12（97年）＋2.7×
    12（98年）＋2.8×12（99年）＋2.9×8（100年8月起訴）
    ＋2.9×2（見置於卷外之臺北市建築物工程施工損害鄰房鑑
    定手冊第46頁4.3.2內容，外加2個月）＝148.7萬〕之損失
    ，並提出94年10月1日到期之租賃契約為據（本院卷(一)第124
    -130頁）。惟查：據原告於本院100年10月12日言詞辯論期
    日到庭自承，原房客於96年3月搬遷後就無人承租系爭房屋
    等情（本院卷(二)第104頁反面），足見系爭房屋發生鄰損時
    ，並未有出租之情形，原告亦未能證明系爭房屋無法出租為
    被告所為，故原告請求被告賠償租金之損失，核屬無據。
 2、搬遷費用83,700元、營業損失324,058元部分：原告另依前
    揭鑑定手冊，主張有搬遷費用83,700元、營業損失324,058
    元云云（見鑑定手冊第46頁4.3.3，第47頁4.3.3內容）。惟
    查：原告對此未提出任何單據資料以實其說，本院復審酌卷
    附之現場照片，系爭房屋於發生損鄰事件時為一空屋（本院
    卷(一)第16頁下方照片），內無傢俱等物品，自難認原告主張
    搬遷費用等情為真，又原告於本院100年10月12日言詞辯論
    期日筆錄已自承，系爭房屋於96年3月原房客搬遷後就無人
    營業（本院卷(二)第104頁反面），故原告主張其有營業損失
    之費用，亦屬無據。
 3、營建管理費12萬元部分：原告以系爭房屋損鄰事件後，重建
    房屋須雇請營建管理人員，主張有營建管理費12萬元損失云
    云。惟查：被告至遠營造公司業同意恢復系爭房屋結構安全
    及內部設備等原狀，此有原告提出附卷之臺北市建築管理處
    100年6月29日97年建字第0452號建造工程涉及工程施工中損
    害鄰房協調會議紀錄之結論第1點所明載（本院卷(一)第23頁
    ），是系爭房恢復原狀工程即無須原告監造，且系爭房屋恢
    復原狀所需費用，亦未在原告本件請求之範圍內，原告既未
    舉證其已將系爭房屋恢復原狀而為前述支出，從而本項費用
    ，不應准許。
 4、交通費17,160元、影印費13,000元部分：原告以系爭房屋損
    鄰事件後，增加生活費支出有交通費17,160元、影印費13,0
    00元，惟就計程車費、影印書狀、證物、沖洗相片及通訊費
    等，均未提出單據以實其說，且前揭費用難謂係損鄰事件所
    造成之必要支出，此部分主張自屬無據。
 5、看護工費用569,242元部分：原告主張因系爭房屋損鄰事件
    後，受有看護工費用569,242元之損失，並提出聘請外勞及
    匯款支出等證明（本院卷(二)第186-218頁），惟原告主張本
    項費用係其女即原告訴訟代理人忙於處理損鄰事件，無暇照
    顧原告，須另聘外勞代為照顧，惟原告訴訟代理人並非專職
    照護原告，且原告之訴訟代理人僅為機動性出勤代為處理損
    鄰事件（參見本院卷(一)第9頁原告起訴狀），故該費用並非
    原告之訴訟代理人必須專職處理損鄰事件，而為必須支出之
    費用，則本項費用核屬無據。綜上，原告就系爭房屋損鄰事
    件所為請求費用，均屬無據，不應准許。
五、綜上所述，原告本於共同侵權行為，請求被告至遠營造有限
    公司、至遠聯合實業有限公司、林祺錦連帶負損害賠償責任
    ，固稱有據，逾此部分，為無理由，應予駁回；又其請求前
    述被告給付之各項金額，經本院審認後難認與系爭房屋受損
    原因相關，則其請求被告給付2,614,160元，及自起訴狀繕
    本送達翌日起至清償日止按年息5％計算之利息，為無理由
    ，應予駁回。原告既受敗訴判決，其假執行之聲請即失所依
    據，應併予駁回。
六、兩造其餘之攻擊或防禦方法及未經援用之證據，經本院斟酌
    後，認為均不足以影響本判決之結果，自無逐一詳予論駁之
    必要，併此敘明。
七、訴訟費用負擔之依據：民事訴訟法第78條。
中    華    民    國   100    年    11    月    25    日
                  民事第五庭    法  官  鄧德倩
以上正本係照原本作成
如對本判決上訴，須於判決送達後20日之不變期間內，向本院提
出上訴狀。如委任律師提起上訴者，應一併繳納上訴審裁判費。
中    華    民    國   100    年    12    月    2     日
                                書記官  李彥勳